【裁判字號】    87,重上,175
【裁判日期】    900502
【裁判案由】    給付買賣價金等
【裁判全文】
臺灣高等法院民事判決  八十七年度重上字第一七五號
    上  訴  人  乙○○
    被上訴人    甲○○
右當事人間給付買賣價金事件，上訴人對於中華民國八十七年三月三日臺灣臺北地方
法院八十六年度重訴字第二五六號第一審判決提起上訴，本院判決如左：
    主    文
原判決關於駁回上訴人後開第二項之訴部分，及該部分假執行之聲請，並訴訟費用 (
確定部分除外)之裁判廢棄。
被上訴人應再給付上訴人新台幣肆仟捌佰玖拾柒萬參仟肆佰肆拾柒元，及自民國八十
六年三月十二日起至清償日止，按週年利率百分之五計算之利息。
其餘上訴駁回。
第一、二審訴訟費用  (確定部分除外)，由被上訴人負擔二分之一；餘由上訴人負擔
。
本判決命被上訴人給付部分，於上訴人以新台幣壹仟陸佰肆拾萬元為被上訴人預供擔
保後得假執行；但被上訴人如於假執行程序實施前以新台幣肆仟捌佰玖拾柒萬參仟肆
佰肆拾柒元元為上訴人預供擔保，得免為假執行。
    事    實
甲、上訴人方面：
壹、聲明：(一)原判決不利於上訴人後開部分廢棄。(二)右廢棄部分，被上訴人應再給付
    上訴人新台幣（下同）九千五百三十七萬零九百四十七元及自民國（下同）八十
    六年三月十二日起至清償日止按年利率百分之五計算之利息。(三)請准上訴人供擔
    保宣告假執行。
貳、陳述：除與原判決記載相同者，茲引用之外，補稱：
一、被上訴人係系爭土地之買受人，有給付價金之義務，此由買賣契約書第四條約定
    ：「有關前第二條第三期款（即尾款）甲方（即被上訴人）交付乙方後，．．．
    」等語，即知被上訴人須向銀行貸款，並將貸得款項交付上訴人之義務。惟因被
    上訴人無資力付清全部價金，須向銀行辦理貸款，乃由上訴人提供系爭土地作為
    物上擔保，俟被上訴人貸款核撥下來並交付上訴人後，上訴人即將過戶所須證件
    交予被上訴人辦理過戶，被上訴人成為土地所有權人，即按期向銀行償還貸款，
    此為民間買賣慣例，被上訴人亦曾以相同方式向上訴人之父龔琅生購買土地（上
    證十六）。被上訴人諉稱應由上訴人向銀行貸款，與常情未合，不足採信。況被
    上訴人於台北地方法院八十四年偵字第一四五八九號詐欺案件中自承，系爭土地
    應由伊辦理銀行貸款，伊並有去銀行問能否辦理貸款，同法院八十六年偵續一字
    第四六四號不起訴處分書、台灣高等法院八十七年議字第二一三二號駁回被上訴
    人再議處分書亦認應由被上訴人向銀行貸款，是被上訴人未依約辦理貸款交付尾
    款予上訴人，自應歸責被上訴人。
二、被上訴人應給付之買賣價金有情事變更原則之適用：
(一)、系爭土地於七十七年間即編列為木柵二期重劃區，並經台北市政府於七十七年七
    月六日以府地重字第二五五一六一號公告，上訴人與其前手即訴外人鄭有蚶等七
    人，及上訴人與被上訴人之不動產買賣契約所訂之成交價均已反應系爭土地重劃
    後之價值。惟土地公告現值之昇漲與重劃無關，而係涉及整體社會經濟狀況之變
    動，此由兩造訂約後，股市自二千六百餘點起漲，至七十九年達到一萬一千餘點
    ，漲幅達四‧二倍，迄八十六年、八十七年股市仍於七、八千點盤桓，漲幅亦有
    三倍左右；大台北租售報導北台灣（即台北縣市）中古房屋之市場成交價行情，
    七十七年迄八十五年止，各地區每坪漲幅平均約達三、四倍，整體觀之，台北市
    房屋成交價係自七十六年每坪九萬元昇漲至七十九年每坪二十二萬元，平均漲幅
    為二‧四四倍；系爭土地鄰近未經重劃之文山區○○段三○八及三一一地號土地
    ，七十六年六月每平方公尺公告現值二百二十元，八十五年七月亦昇漲至每平方
    公尺四千五百元，漲幅達二十倍等情，足證系爭土地之昇漲確係因台灣社會之整
    體經濟狀況變動所致，與土地重劃無關，亦非兩造所能預料，否則，被上訴人若
    知系爭土地之市價，自七十八年起會因整體社會經濟狀況變動而飆漲至一億多元
    ，豈會任由上訴人催告、解約，而不聞問？況本件遲延給付責任全在被上訴人，
    與上訴人無涉，且系爭土地價格之增漲，乃整體社會經濟狀況變動所致，非可歸
    責於當事人，自有情事變更原則之適用。
(二)、兩造於七十七年四月二十八日訂約時，系爭土地之公告現值每平方公尺為二千七
    百元，八十七年已昇漲至每平方公尺五萬五千元，漲幅達二十倍；而自七十七年
    公告至七十九年重劃完成時，其公告現值係昇漲至每平方公尺一萬三千元，漲幅
    僅四‧八倍，縱使不計算其自然增值之漲幅而全部當作係重劃之增值，其重劃增
    值比例頂多僅占全部增值之五分之一（即：2700/  13000：2700/55000＝1：4.2
    ≒1/5：4/5）。其他自然增值比例至少占全部增值之五分之四，而土地公告現值
    常為市價之四至五成，依此換算，並扣掉被上訴人訂約時已付全部價金之十分之
    一（即：0000000元÷00000000元≒0.12≒1/10），被上訴人至少亦應給付上訴
    人一億一千九百零四萬一千五百六十元，即｛55000元（公告現值）×4/5（自然
    增值比例）×1503.05㎡×2（市價約為公告現值二倍）×9/10（未付價金比例）
    ＝000000000元｝。另依一般土地價格與房價之對應關係，文山區平均房價每坪
    二十萬元，其土地價格應為每坪四十萬元左右，即每平方公尺一二○、九九九元
    ，系爭土地為一千五百零三點五平方公尺，總市價應為一億八千一百八十六萬八
    千七百八十元，扣除被上訴人已給付之四百萬元，亦應給付上訴人一億七千七百
    八十六萬八千七百八十元。
(三)、依財團法人台灣公證鑑定中心鑑定結果，系爭土地於七十七年後確有因社會整體
    經濟狀況變動之自然增值情形，而有情事變更原則之適用。且依該鑑定結果，系
    爭土地於八十三年間之總增值比例為百分之六二二，其中土地重劃之增值比例僅
    占百分之一一七，而自然增值比例占百分之五○五，其自然增值之金額為每坪十
    八萬一千八百六十六元，依此計算，系爭土地於八十三年間扣除重劃之增值後，
    其總自然增值金額仍有八千二百六十八萬九千四百九十一元(1503.05㎡×0.3025
    ×181,866元＝82,689,491元），按被上訴人尚未給付之之尾款二千九百一十三
    萬一千二百五十元比例計算，應為七千二百七十六萬六千七百五十二元（
    82,689,491×00000000/00000000＝72,766,752），加上自八十六年三月十一日
    計算之利息損失一千零一十一萬六千五百九十九元（72,766,952元×5/100÷12
    ×3311/3＝10,116,599元），被上訴人至少亦應給付上訴人八千二百八十八萬三
    千三百五十一元。再參以被上訴人以不正當手段取得系爭土地，致上訴人無法過
    戶予第三人郭莉莉而賠償四千三百六十六萬元違約金之損失，法院應於此範圍內
    ，依職權為增加給付價金之判決，始符公平。
三、上訴人依約縱應繳交土地點交前之地價稅，惟本件係因被上訴人違約而無從點交
    ，上訴人自無給付之義務。土地增值稅依大法官會議釋字第一八○號解釋及最高
    法院八十六年度台上字第一九一六號判決所示，亦應由獲得土地自然漲價之利益
    者即被上訴人繳付，始符租稅公平。且因上訴人向前手買受系爭土地，二日後即
    轉售予被上訴人，被上訴人若依約履行，本無土地增值稅問題，惟因被上訴人不
    依約辦理貸款及過戶手續，始須繳納土地增值稅，且本件不動產買賣契約書第二
    條後段規定：「‧‧‧乙方（即上訴人）取得貸款後，七日內交付所需過戶之一
    切證件」、第九條規定：「關於產權移轉登記，甲方（即被上訴人）應自乙方交
    付證件全部齊備之日起至遲一週內提出辦理，否則逾期如遇調高稅負，乙方只負
    擔約定期間內應繳之稅捐，超額部分則歸甲方承擔」，上訴人只負擔約定期間內
    應繳之稅捐，逾期增加之稅負應歸被上訴人負擔，本件上訴人既已備妥一切證件
    並於七十七年七月十六日催告被上訴人依約辦理手續，而被上訴人拒不辦理貸款
    支付尾款，致無法過戶，依民法第一百零一條第一項規定，於上訴人催告時，視
    為條件已成就，被上訴人延滯登記所致五年後之稅捐，應由被上訴人自行負擔，
    被上訴人主張抵銷，殊無理由。
乙、被上訴人方面：
壹、聲明：(一)上訴暨假執行之聲請均駁回。(二)如受不利之判決，被上訴人願供擔保請
    准宣告免為假執行。
貳、陳述：除與原判決記載相同者，茲引用之外，補稱：
一、依本件買賣契約全文，並無「由甲方（即被上訴人）向銀行貸款，但乙方（即上
    訴人）應提供土地予銀行抵押」或「由乙方提供土地配合甲方向銀行貸款」，及
    乙方應於何時，將供辦理抵押所需之一切證件交付甲方之規定，自不可認被上訴
    人負有向銀行辦理貸款，交付尾款之義務。實則兩造係鑑於僅有貸款名義人有權
    向銀行領取貸款，若由上訴人提供系爭土地，由被上訴人辦理貸款，則上訴人將
    承受被上訴人領取貸款後不交付尾款之風險，被上訴人亦因系爭土地實施重劃期
    間不確定，交付尾款後，系爭土地因實施重劃，依市地重劃實施辦法第十二條規
    定，無法辦理移轉登記，未取得系爭土地所有權，卻需長期負擔三千四百萬元（
    含自備款部分）利息，及上訴人於重劃完成後，違約不移轉之風險，始於契約書
    第二條中約定，尾款由上訴人提供系爭土地向銀行貸款，自未違常情。是系爭土
    地因上訴人拒辦銀行貸款，遲未交付尾款，應歸責於上訴人，與被上訴人無涉。
二、依兩造於七十七年四月二十八日簽訂系爭土地買賣契約時，系爭土地之地目仍列
    為「雜」地，雖尚非重劃區內之土地，惟可預期將編列為重劃區內之住宅區土地
    ，此觀系爭不動產買賣契約書第二條後段記載：「賣方（即上訴人）保證本筆土
    地圍木柵區第二期重劃區內之住宅區，如無法編入住宅區時，本件買賣作廢。」
    之約定自明。被上訴人因預期重劃後之地價增漲，乃以高於當時公告現值五倍餘
    之三千三百多萬元高價購買系爭土地。可見重劃後之土地增值為兩造買賣契約成
    之時所預見且反映於價格上，被上訴人並未獲致不預期之利益，且系爭土地係因
    上訴人不依約辦理銀行貸款，致渠未能取得買賣價金，縱然嗣後地價上漲，亦係
    因上訴人違約，拒辦貸款所生之結果，應無民事訴訟法第三百九十七條第一項規
    定情事變更原則之適用。至鄰近未經重劃之土地，公告現值雖有昇漲，惟該土地
    既未經重劃，與系爭土地狀況不符，不得據此認系爭土地公告現值之增漲與重劃
    無涉。
三、公告現值為政府課稅之依據，政府並於七十八年間逐步調昇公告現值，期冀公告
    現值與市價相同，藉符實際課稅政策，鑑定人亦稱總增值比例需考慮社會總體經
    濟，則不參考公告現值所鑑定之市價，已不足採。而鑑定人稱鑑定報告依據來源
    為報紙、房訊，並無現場採訪資料，又稱市價之鑑定，需蒐集鄰地交易案例，並
    參考影響土地價值因素，例如臨路寬度、使用效益臨路深度等，惟綜觀鑑定報告
    所附資料來源案例，並無上開影響土地價格之記載：二十四個案例中關於土地座
    落乙欄，亦僅略載木柵農業區、木柵實踐國中旁、木新路三段路邊、關渡平原、
    文山二期重劃區○○○路一二二號前近政治大學、指南路二段二二五巷、政大對
    面二期重劃區，卻未標明確定之具體位置，鑑定依據顯然無憑。且鑑定人稱依案
    例一至五之資料來源，還原土地價格計算而得，七十七年四月份之市價為每坪三
    萬六千元。惟案例一為農業區，每坪三萬二千元；案例二、五每坪分別為二十萬
    元、十九萬五千元，皆與鑑定價額不符；案例三、四每坪分別為五萬八千元，五
    萬九千元，且有建物座落其上，其未載明以何種方式還原土地之計價，則鑑定市
    價每坪為三萬六千元，誠有可議。再者，鑑定人稱係以七十七年四月份每坪三萬
    六千元與八十三年六月份每坪二十三萬三千元之比例計得，土地總增值比例六二
    二％，惟市價三萬六千元與二十三萬三千元既無實據，該比例即非可採。再者，
    導致未重劃地區土地之公告現值調昇之因素甚多，如政府為落實實際課徵土地增
    值稅，而調昇公告現值、另文山地區土地因土地重劃，而增加周邊設施、道路之
    開發，亦足以使未重劃地區土地之公告現值調昇，是則，徒以公告現值做為自然
    增值之基礎，乏確實依據，更何況每一塊土地因臨路寬、使用效益、臨路深度而
    異其價值，鑑定人徒以公告現值取其平均值估算自然增值比例為五０五％，尤非
    的論。參以被上訴人以每坪四萬五千元購買系爭土地，原土地面積因重劃，由二
    千四百三十二平方公減少為一千五百０三點零五平方公尺，購買成本增為每坪七
    萬二千餘元，嗣被上訴人於八十三年六月三日以每坪十八萬元出售，前後六年僅
    增值二五０％，益證鑑定結果認自然增值比例為五０五％，並不實在。
四、兩造於不動產買賣契約中已約明土地增值稅、地價稅由上訴人繳清。上訴人於七
    十七年五月十九日即已取得系爭土地所有權，並於同年七月八日辦妥共有物分割
    登記，詎上訴人違約，拒不辦理銀行貸款及過戶手續，反延至公告禁止生效之翌
    日即七十七年七月十六日發函要求被上訴人蓋取貸款所需文件，並自行辦理貸款
    云云，豈非強人所難，是遲延給付所增加之土地增值稅，係因可歸責於上訴人之
    事由所致，自應由上訴人負擔。被上訴人為辦理系爭土地移轉登記，代墊土地增
    值稅一千八百七十六萬五千九百四十二元及地價稅，自應由買賣尾款中扣除。
丙、本院依職權調閱臺灣臺北地方法院八十四年度偵字第一四五八九號、八十六年度
    偵續字第三○號、八十六年度偵續一字第四六四號偵查卷宗。
    理    由
一、上訴人起訴主張：伊於七十七年四月二十八日將坐落臺北市木柵區○○○段小新
    興小段四四五地號、面積三八四三平方公尺，應有部分三十分之十九之建地（嗣
    經重劃後分割為臺北市○○區○○段一小段一一一地號、面積一千五百零三點零
    五平方公尺之建地，下稱系爭土地）出售予被上訴人，約定總價金為三千三百一
    十三萬一千二百五十元，由被上訴人先支付價金四百萬元，餘款二千九百一十三
    萬一千二百五十元則由上訴人提供系爭土地為被上訴人向銀行辦理貸款，被上訴
    人再將銀行核撥之貸款交予上訴人以為價金尾款之支付，惟被上訴人僅支付價金
    四百萬元，尾款迄未給付，亦未配合辦理貸款手續，經上訴人催告履約未果，於
    同年七月三十日發函通知被上訴人解除系爭買賣契約，並沒收被上訴人已付價款
    四百萬元。詎被上訴人於五年後，見地價飛漲，乃趁上訴人父喪之際，隱匿系爭
    買賣契約業已解除之事實，提起所有權移轉登記之訴，經判決上訴人應將系爭土
    地所有權移轉登記予被上訴人確定，並已辦理登記在案。然上訴人於解除系爭土
    地買賣契約後，曾於八十三年三月間將系爭土地以一億零八百六十六萬元之價格
    出售予訴外人郭莉莉，亦因被上訴人以前開不當手法取得移轉登記之判決，致上
    訴人無法過戶予郭莉莉，而賠償違約金四千三百六十六萬元。若認系爭買賣契約
    仍屬有效，被上訴人應給付之價金尾款，因事隔多年，物價上漲，自有情事變更
    原則之適用，被上訴人亦應增加給付一億零四百六十六萬元等事實；先位聲明請
    求被上訴人將系爭土地所有權移轉登記予上訴人，併請求被上訴人賠償四千三百
    六十六萬元；備位聲明請求被上訴人給付一億零四百六十六萬元及法定遲延利息
    。（原審判決駁回上訴人先位聲明，就備位聲明部分判決被上訴人應給付上訴人
    九百二十八萬九千零五十三元及利息；上訴人就先位聲明敗訴部分，並未聲明不
    服，被上訴人就備位聲明敗訴部分亦未聲明不服，該部分均已確定)。
二、被上訴人則以：(一)依買賣契約書第二條規定，尾款應由上訴人向銀行貸款支付，
    詎上訴人違約不辦理貸款手續，指稱被上訴人違約，其解除契約自不合法，系爭
    買賣契約仍屬有效；(二)兩造於七十七年四月二十八日訂立系爭土地買賣契約，迄
    至八十三年完成移轉登記時止，其間並無社會經濟狀況相差甚鉅之情事，而系爭
    土地之增值，實係因土地重劃所致，乃屬雙方可預見之事，且被上訴人以高於公
    告現值五倍餘之價金購買，即已反應重劃後之增值，並未獲得不預期之利益，自
    無情事變更原則之適用；(三)財團法人台灣公認鑑定中心之鑑定報告，鑑定依據不
    明，且未參考公告現值，該鑑定結果亦不足憑採。(四)依買賣契約第五條第二款及
    平均地權條例第三十七條規定，地價稅及土地增值稅均應由被上訴人支付，且系
    爭土地係因上訴人違約不辦理銀行貸款及過戶手續，遲於八十三年移轉系爭土地
    所有權，而無法以原訂契約時之公告現值核計土地增值稅，顯係可歸責於上訴人
    之事由所致，自應由上訴人自行負擔，被上訴人並無可歸責性，被上訴人代墊土
    地增值稅一千八百七十六萬五千九百四十二元，及地價稅一百零七萬六千二百五
    十五元，合計一千九百八十四萬二千一百九十七元，自得主張抵銷而由尾款中扣
    除等語，資為抗辯。
三、查，上訴人於七十七年四月二十六日向訴外人鄭有蚶等人購買坐落臺北市木柵區
    ○○○段小新興小段四四五地號、面積三八四三平方公尺，應有部分三十分之十
    九土地後，旋於同年四月二十八日轉售予被上訴人，約定總價金為三千三百一十
    三萬一千二百五十元，由被上訴人先支付價金四百萬元，餘款二千九百一十三萬
    一千二百五十元則由乙方  (即上訴人)名義提供土地向銀行辦理貸款，上訴人則
    於取得貸款後七天內交付所需過戶之一切證件；上開土地業於七十七年六月一日
    分割登記為上訴人單獨所有，面積為二千四百三十二平方公尺，因屬台北市木柵
    二期重劃區，經台北市政府於七十七年七月六日以府地重字第二五五一六一號公
    告自同年七月十五日至七十九年一月十五日禁止為土地所有權之移轉，至七十九
    年二月二日始予解除禁止事項，八十一年七月七日重劃完成後，地號編定為文山
    區○○段○○段一一一地號，面積則僅有一千五百零三點零五平方公尺，減少九
    二八．九五平方公尺。被上訴人已支付價金四百萬元，尾款則因兩造均未出面向
    銀行辦理貸款手續，迄未給付，惟經被上訴人於八十二年間訴請原法院以一造辯
    論判決上訴人移轉系爭土地所有權登記確定，被上訴人即持確定判決在八十三年
    六月間向地政事務所辦理移轉登記在案等事實，有不動產買賣契約書、土地登記
    簿謄本、台北市土地重劃大隊八十三年八月十六日北市地重三字第三五二一號函
    、原法院八十二年度重訴字第九九四號確定判決等在卷可稽，均堪信為真實。
四、上訴人在原審雖主張因被上訴人違約，業經其解除買賣契約，依民法第一百七十
    九條後段、第一百八十二條第二項、第二百五十九條第一款規定先位聲明請求被
    上訴人將系爭土地移轉登記為其名義，此部分既經原審判決駁回上訴人之訴確定
    ，惟被上訴人確尚未給付尾款二千九百一十三萬一千二百五十元，是則本院應審
    酌之範圍在於：(一)上訴人主張有情事變更原則之適用是否可採？(二)被上訴人抗辯
    其所墊付之土地增值稅及地價稅應予抵銷是否有理由？
五、按上訴人雖係主張依民事訴訟法第三百九十七條第一項規定請求法院為增加之給
    付，惟八十八年四月二十一日修正公布，八十九年五月五日施行之民法債篇，業
    將此情事變更原則增訂第二百二十七條之二，明文規定：「契約成立後，情事變
    更，非當時所得預料，而依其原有效果顯失公平者，當事人得聲請法院增、減其
    給付或變更其他原有之效果」，因認情事變更純屬客觀之事實，無因可歸責於當
    事人之事由所引起之事例，故未如民事訴訟法第三百九十七條第一項規定「因不
    可歸責於當事人之事由致」之文字；此修正之規定依民法債篇施行法第十五條規
    定，對於修正施行前發生之債，亦適用之。又所謂情事變更乃指法律行為在成立
    當時為其行為之環境或基礎之狀況有所變動而言；是否有顯失公平之情形，自應
    斟酌社會整體經濟變動有關各事項，及當事人間一方因此所獲得不預期之利益，
    以及他方因此所受不相當之損失程度，為客觀之判斷。經查：
(一)、兩造於七十七年四月二十八日簽訂系爭土地買賣契約時，系爭土地之地目仍列為
    「雜」地，雖非屬重劃區內之土地，惟可預期將編列為重劃區內之住宅區土地，
    此觀該不動產買賣契約書第二條後段記載：「賣方（上訴人）保證本筆土地為木
    柵區第二期重劃區內之住宅區，如無法編入住宅區時，本件買賣作廢。」之約定
    自明，此並為兩造所不爭執；系爭土地在七十六年度每平方公尺之公告現值為二
    千七百元，被上訴人因預期重劃後之地價增漲，乃以高於當時公告現值五倍餘之
    三千三百一十三萬一千二百五十元高價購買系爭土地，由此可見，重劃後之土地
    增值之利益為兩造買賣契約成立時所預見且已反映於成交價格上，自屬無疑。惟
    我國自七十八年起因工商業發達，社會整體經濟發生重大變動，不動產交易活絡
    且價格亦以倍數之級距昇漲，乃眾所週知之事實；系爭土地七十七年七月一日之
    公告現值為每平方公尺二七○○元，七十八年調整為一三○○○元，八十一年重
    劃完成後調整為三六○○○元，八十二年為四四○○○元，八十三年為四六四○
    ○元，八十六年為五五○○○元，調漲幅度高達約二十倍，有土地登記簿謄本可
    參，按公告現值為政府課稅之依據，政府並於七十八年間逐步調昇公告現值，期
    冀公告現值與市價相同，藉符按實際價值課稅之政策，是上開土地公告現值之變
    動，自得採酌為認定系爭土地之增值是否受社會總體經濟變動影響之參考。茲查
    ，系爭土地之公告現值自七十七年至八十一年重劃完成共調漲約十三倍，惟因重
    劃後面積減少為一五○三．五平方公尺，占系爭土地買賣時之原有面積百分之六
    一．八，依此比例計算，其總值應係調漲約八倍左右，至八十六年總值則係調漲
    約十二倍，遠高於被上訴人所稱其以高於公告現值五倍之價格承買系爭土地，可
    知系爭土地之增值不僅反應土地重劃之改良價值，且包括因受社會總體經濟變動
    影響之自然增值，此土地自然增值之利益非兩造於訂立買賣契約時所預見，被上
    訴人獲有不預期之利益甚明。
(二)、又上訴人因認系爭買賣契約業經其於七十七年七月三十日合法解除，乃於八十三
    年三月十日出售系爭土地予訴外人郭莉莉，總價為一億零八百六十六萬元，每坪
    約二十三萬元因被上訴人已取得本院八十二年度重訴字第九九四號確定判決，並
    於八十三年六月十五日辦畢所有權移轉登記，上訴人遂無法履行其與郭莉莉之買
    賣契約，經郭莉莉告訴其詐欺而賠償郭女違約金四千三百六十六萬元之事實，業
    據上訴人提出不動
    產買賣契約書及臺灣臺北地方法院檢察署檢察官八十五年度偵字第一二二０五號
    不起訴處分書為證  (原審卷第一六、二七至二九頁)，堪信上訴人主張系爭土地
    在八十三年間其出售之價格為每坪約二十三萬元為可採。即依被上訴人提出之附
    本院卷第二二五頁不動產買賣契約所示，被上訴人於八十三年六月間出售系爭土
    地所有權應有部分二分之一予訴外人魏廷恭，若以系爭土地全部計算，其總價亦
    達八千一百八十四萬一千元，每坪約一十八萬元，是以無論以每坪二十三萬元抑
    以一十八萬元計，系爭土地在八十三年間之實際總值均遠高於原定買賣價格二．
    五至三倍。
(三)、財團法人台灣公證鑑定中心雖鑑定系爭土地之增值原因除整體社會經濟情況變動
    所致外，亦包含土地重劃之增值，其增值比例經分析為八十三年土地總增值比例
    為六二二％，其中自然增值比例為五○五％，土地重劃增值比例為一一七％(見
    本院卷第一六八頁)；惟查，鑑定人江志平證稱其於分析鑑定時，所蒐集的案例
    資料來源係報紙、房訊等，並無現場訪查之資料，其憑以鑑定之資料已非完備，
    且其於鑑定系爭土地之市價時並未參考公告現值之變動，計算總增值比例六二二
    ％係以市價三萬六千元與二十三萬三千元比例計算；計算本件自然增值五○五％
    則係依文山區其他未列入重劃土地公告現值所增值比例平均計算云云 (見本院卷
    第一九五、一九六頁) 。可見二者計算增值之基礎迥異，自難憑以作為計算自然
    增值與重劃增值比例之依據。又該鑑定復未考量鄰近地區亦有因同蒙重劃利益，
    提昇價值之情形；甚至未將系爭土地重劃後，面積減少之比例斟酌在內，逕以總
    增值比例六二二％扣減自然增值比例為五○五％，認土地重劃增值比例為一一七
    ％，實非可採。惟關於系爭土地之增值受整體社會經濟情況變動之影響，則屬不
    爭之事實。
(四)、被上訴人雖辯稱系爭土地縱地價上漲，亦係因上訴人違約遲不辦理銀行貸款所生
    之結果，自無情事變更原則之適用云云；惟按情事變更原則，係基於衡平理念，
    對於當事人不可預見之情事變更所設之救濟制度，故祗要符合上開規定之要件，
    即有適用，與上訴人是否遲延給付，尚屬無涉。被上訴人上開抗辯，自不足為取
    。
(五)、綜合上情研判，自兩造於七十七年訂約起至上訴人於八十六年間起訴請求被上訴
    人給付尾款時，其間之社會經濟狀況相差甚鉅，此非兩造所得預料，而系爭土地
    大幅增值，其增值原因非僅土地重劃利益一端而已，若被上訴人仍依原約定給付
    尾款二千九百一十三萬一千二百五十元，對上訴人顯非公平。爰審酌社會整體經
    濟變動之情況，及被上訴人僅於訂約時給付四百萬元，即於八十三年間以高於原
    價二倍半之價格出售其二分之一，其餘尾款至今仍未給付，顯獲得相當不預期之
    利益，以及上訴人所受之損失程度，認被上訴人應增加給付上開尾款之一倍即合
    計為五千八百二十六萬二千五百元予上訴人，始屬公允。
六、又查，依不動產買賣契約書第五條第一款規定地價稅在點交系爭土地以前由上訴
    人繳清，於點交後始由被上訴人負擔，同條第二款亦規定土地增值稅由上訴人繳
    清，契稅、監證費由被上訴人負責繳納，而被上訴人為辦理系爭土地移轉登記，
    共繳納土地增值稅一千八百七十六萬五千九百四十二元及八十二年第一期地價稅
    一百零七萬六千二百五十五元，合計一千九百八十四萬二千一百九十七元，有繳
    款書二紙附原審卷第七十二頁可按。惟按土地價值非因施以勞力、資本而增加者
    ，應由國家徵收土地增值稅，歸人民共享之，憲法第一百四十三條第三項揭示甚
    明，是土地增值稅應依照土地自然漲價總數額計算，向獲得其利益者徵收，始符
    合漲價歸公之基本國策及租稅公平之原則。至納稅義務人及權利人未於平均地權
    條例第四十七條第一項、土地稅法第四十九條規定期間內，申請所有權移轉登記
    繳納土地增值稅，嗣後逾期申請登記繳納時，除依法處罰或加計利息外，如有土
    地自然漲價之情形，此項因自然漲價所生之差額利益，既非原納稅義務人所獲得
    ，就此差額計算應納部分之土地增值稅，即應另向獲得該項利益者徵收，始屬公
    平，此觀司法院大法官會議釋字第一八○號解釋之理由書釋示綦詳。經查，兩造
    於七十七年四月間訂立本件買賣契約，如能在上開規定期間內辦理所有權移轉登
    記，本無庸繳納土地增值稅，惟因兩造對於由何人申辦貸款抵付尾款有所爭執，
    且因土地重劃，經台北市政府公告自同年七月十五日至七十九年一月十五日禁止
    為土地所有權之移轉，至七十九年二月二日始予解除禁止事項，被上訴人則至八
    十三年六月十五日持法院確定判決辦理所有權登記，其間公告現值上漲，致被上
    訴人代上訴人繳納土地增值稅一千八百七十六萬五千九百四十二元辦妥登記。惟
    此項土地增值之利益純由被上訴人獲得，雖被上訴人抗辯此為因土地重劃所獲得
    之改良利益，然究非被上訴人施以勞力及資本所獲得，依上開大法官會議釋示意
    旨，仍應由被上訴人負擔。再者，兩造關於尾款之給付及所有權之移轉，係於買
    賣契約書第二條明定由「乙方  (即上訴人)名義提供本筆土地向銀行貸款新台幣
    二千九百一十三萬一千二百五十元，乙方取得貸款後七天內交付所需過戶之一切
    證件」，被上訴人雖主張應由上訴人負責以其名義向銀行貸款，故本件遲延過戶
    乃因可歸責於上訴人之事由云云；惟查，買賣契約書第四條亦明定：「有關前第
    二條第三期款 (即尾款)甲方 (即被上訴人)交付乙方後．．」等語，由此文義可
    知被上訴人自須以其本人為借款人向銀行貸款後支付上訴人價金，絕無由上訴人
    以其自己名義向銀行借款支付本件價金之理。且因上訴人在土地未完成過戶前仍
    為所有權人，故先由上訴人提供土地作為物上擔保，俟被上訴人貸款核撥
    下來並交付上訴人時，上訴人即將過戶所須證件交予被上訴人辦理過戶，嗣後被
    上訴人即成為土地所有權人，並按期繳納償還貸款，此乃一般民間買賣於買方本
    身無資力付清全部價金須向銀行辦理貸款之通例。參以被上訴人在七十七年四月
    六日相近時間亦曾以相同方式向上訴人之生父龔琅生購買土地，買賣契約書第二
    條即明文乙方 (即出賣人)提供本件買賣土地為擔保以甲方 (即被上訴人)為借款
    人向銀行申請貸款（上證十六，見本院卷第一九九頁），足證在本件買賣，被上
    訴人負有以其名義向銀行辦理貸款，交付貸款予上訴人後，上訴人始有交付過戶
    證件之義務，此亦為台灣台北地方法院檢察署八十四年偵字第一四五八九號詐欺
    案件、同法院檢察署八十六年偵續一字第四六四號不起訴處分書、台灣高等法院
    檢察署八十七年議字第二一三二號駁回被上訴人再議處分書（上證八）所肯認。
    被上訴人所辯應由上訴人負責向銀行辦理貸款，因其違約致遲延履行移轉登記之
    義務，應由上訴人負擔所增加之土地增值稅，洵非可採。至被上訴人所代繳之地
    價稅一百零七萬六千二百五十五元部分，依被上訴人所提繳款書所載，係補繳八
    十二年第一期之地價稅，被上訴人既自承上訴人業於八十一年七月七日點交土地
     (見本院卷第一二五頁反面) ，則該地價稅亦屬被上訴人所應負擔。從而，被上
    訴人主張以其所繳納之土地增值稅及地價稅共一千九百八十四萬二千一百九十七
    元與本件尾款相抵銷，自非有據。
七、綜上所述，上訴人本於買賣關係及情事變更原則，請求上訴人增加給付買賣價金
    尾款，於請求給付五千八百二十六萬二千五百元及自本件起訴狀繕本送達之翌日
    (即八十六年三月十二日)起至清償日止，按週年利率百分之五計算之利息之範圍
    內，為有理由，應予准許。原審判決被上訴人僅應給付上訴人九百二十八萬九千
    零五十三元及利息，則被上訴人自應再給付上訴人四千八百九十七萬三千四百四
    十七元及其利息。原審就上開應准許部分，為上訴人敗訴之判決，並駁回其假執
    行之聲請，尚有未洽，上訴意旨求予廢棄改判，為有理由，爰由本院予以廢棄改
    判如主文第二項所示，並依兩造之聲請為附條件之准、免假執行之宣告。至於上
    訴人之請求不應准許部分，原判決為上訴人敗訴之判決，並駁回其假執行之聲請
    ，經核於法並無不合，上訴意旨求予廢棄改判，為無理由，應予駁回。
八、據上論結，本件上訴為一部有理由，一部無理由，依民事訴訟法第四百五十條、
    第四百四十九條第一項、第七十九條但書、第四百六十三條、第三百九十條第二
    項、第三百九十二條，判決如主文。
中      華      民      國    九十      年      五      月    二    日
                                民事第三庭
                                    審判長法  官  陳  永  昌
                                          法  官  蕭  艿  菁
                                          法  官  吳  秀  美
右正本係照原本作成。
如不服本判決，應於收受送達後二十日內向本院提出上訴書狀，其未表明上訴理由者
，應於提出上訴後二十日內向本院補提理由書狀（均須按他造當事人之人數附繕本）
上訴時應提出委任律師或具有律師資格之人之委任狀；委任有律師資格者，另應附具
律師及格證書及釋明委任人與受任人有民事訴訟法第四百六十六條之一第一項但書或
第二項（詳附註）所定關係之釋明文書影本。
中      華      民      國    九十      年      五      月    三        日
                                          書記官  常  淑  慧
附註：
民事訴訟法第四百六十六條之一（第一項、第二項）：
對於第二審判決上訴，上訴人應委任律師為訴訟代理人。但上訴人或其法定代理人具
有律師資格者，不在此限。
上訴人之配偶、三親等內之血親、二親等內之姻親，或上訴人為法人、中央或地方機
關時，其所屬專任人員具有律師資格並經法院認為適當者，亦得為第三審訴訟代理人
。


司法院資訊處製作；財團法人民間司法改革基金會備份。
